ACORDAO-COMPLETO-2472429

ACÓRDÃO 3206/2022 ATA 21/2022 - SEGUNDA CÂMARA

VISTOS, relatados e discutidos estes autos referentes à Tomada de Contas Especial instaurada pelo Fundo Nacional de Desenvolvimento da Educação (FNDE) , em desfavor do Sr. Antônio Figueiroa de Siqueira, ex-prefeito de Santa Cruz do Capibaribe/PE (gestão de 2009-2012) , em razão da impugnação parcial de despesas realizadas com recursos repassados àquele município, à conta do Programa Nacional de Apoio ao Transporte do Escolar (Pnate) , nos exercícios de 2009, 2010 e 2011, e do Programa Nacional de Alimentação Escolar (Pnae) , no exercício de 2011.
ACORDAM os Ministros do Tribunal de Contas da União, reunidos em sessão da 2ª Câmara, ante as razões expostas pelo Relator, em:
9.1. com fundamento nos arts. 1º, inciso I, 16, inciso III, alíneas "b" e "c", 19, caput, e 23, inciso III, da Lei 8.443/1992, julgar irregulares as contas do Sr. Antônio Figueiroa de Siqueira e do Município de Santa Cruz do Capibaribe/PE, condenando-os, na forma adiante especificada, ao pagamento das quantias originais a seguir discriminadas, atualizadas monetariamente e acrescidas dos juros de mora, calculados a partir das datas indicadas até a do efetivo recolhimento, com a fixação do prazo de 15 (quinze) dias a contar das notificações, para que comprovem, perante o Tribunal (art. 214, inciso III, alínea "a", do Regimento Interno/TCU) , o recolhimento das quantias ao Fundo Nacional de Desenvolvimento da Educação (FNDE) , na forma da legislação em vigor:
9.1.1. Sr. Antônio Figueiroa de Siqueira:
	VALOR ORIGINAL (R$) 
	DATA DA OCORRÊNCIA

	1.489,86
	30/10/2009

	2.874,94
	30/10/2009

	336,36
	27/11/2009

	2.777,36
	27/11/2009

	2.875,08
	27/11/2009

	40.205,90
	9/12/2011

	17.400,00
	9/12/2011

9.1.2. Município de Santa Cruz do Capibaribe/PE
	VALOR ORIGINAL (R$) 
	DATA DA OCORRÊNCIA

	133,00
	1º/7/2009

	174,00
	1º/7/2009

	3.985,71
	10/9/2009

	3.525,23
	21/9/2009

	2.375,26
	30/9/2009

	102,00
	1º/7/2010

	2.345,30
	19/5/2010

	2.125,20
	29/5/2010

	2.125,20
	4/6/2010

	1.440,62
	13/9/2010

	1.697,57
	22/9/2010

	1.795,78
	30/9/2010

	588,72
	11/10/2010

	1.245,68
	22/10/2010

	1.766,69
	29/10/2010

	1.326,10
	12/11/2010

	1.659,35
	24/11/2010

	1.602,72
	24/11/2010

	2.528,78
	13/12/2010

	2.526,32
	21/12/2010

	1.624,13
	10/3/2011

	2.107,50
	21/3/2011

	2.283,60
	31/3/2011

	10.725,30
	6/5/2011

9.2. aplicar ao Sr. Antônio Figueiroa de Siqueira a multa prevista no art. 57 da Lei 8.443/1992, no valor de R$ 15.000,00 (quinze mil reais) , fixando-lhe o prazo de 15 (quinze) dias, a contar da notificação, para que comprove, perante o Tribunal (art. 214, inciso III, alínea a, do Regimento Interno/TCU) , o recolhimento da dívida ao Tesouro Nacional, atualizada monetariamente desde a data deste Acórdão até a do efetivo recolhimento, se for paga após o vencimento, na forma da legislação em vigor;
9.3. autorizar, caso requerido, nos termos do art. 26 da Lei n. 8.443/1992, o parcelamento das dívidas em até 36 (trinta e seis) parcelas mensais e sucessivas, sobre as quais incidirão os correspondentes acréscimos legais (débito: atualização monetária e juros de mora; multa: atualização monetária) , esclarecendo aos responsáveis que a falta de pagamento de qualquer parcela importará no vencimento antecipado do saldo devedor, sem prejuízo das demais medidas legais;
9.4. autorizar, desde logo, a cobrança judicial das dívidas, caso não atendidas as notificações, nos termos do art. 28, inciso II, da Lei 8.443/1992;
9.5. remeter cópia deste Acórdão à Procuradoria da República no Estado do Pernambuco, com fundamento no § 7º do art. 209 do Regimento Interno/TCU, bem como ao FNDE, para ciência.

Tomada de Contas Especial instaurado pelo Fundo Nacional deDesenvolvimento da Educação/Ministério da Educação, em razão da impugnação parcial de despesas realizadas com os recursos dos Programas Nacionais de Apoio ao Transporte do Escolar (Pnate), nos exercícios de2009, 2010 e 2011, e do Programa Nacional de Alimentação Escolar (PNAE), no exercício de 2011

Segunda Câmara

Município de Santa Cruz do Capibaribe/PE.

3. Responsáveis: Antônio Figueiroa de Siqueira (XXX.437.224-XX) e Município de Santa Cruz do Capibaribe/PE (10.091.569/0001-63).

13.1. Ministros presentes: Aroldo Cedraz (na Presidência) e Antonio Anastasia.
13.2. Ministros-Substitutos convocados: Marcos Bemquerer Costa (Relator) e André Luís de Carvalho.

MARCOS BEMQUERER

Cuidam os autos da Tomada de Contas Especial instaurada pelo Fundo Nacional de Desenvolvimento da Educação (FNDE) , em desfavor do Sr. Antônio Figueiroa de Siqueira, ex-prefeito de Santa Cruz do Capibaribe/PE (gestão 2009-2012) , em razão da impugnação parcial de despesas realizadas com recursos repassados àquele município, na modalidade fundo a fundo, à conta do Programa Nacional de Apoio ao Transporte do Escolar (Pnate) , nos exercícios de 2009, 2010 e 2011, e do Programa Nacional de Alimentação Escolar (Pnae) , no exercício de 2011.
2. 	A Secretaria Federal de Controle Interno certificou a irregularidade das contas (peça 5, p. 6) e a autoridade ministerial atestou haver tomado conhecimento dessa conclusão (peça 5, p. 8-9) .
3.	No âmbito deste Tribunal, a Secretaria de Controle Externo de Tomada de Contas Especial (SecexTCE) promoveu inicialmente a citação do Sr. Antônio Figueiroa de Siqueira, pela falta de comprovação da regular aplicação dos recursos repassados ao município de Santa Cruz do Capibaribe/PE, haja vista a identificação, nos programas indicados, das seguintes irregularidades (peça 12, com Aviso de Recebimento à peça 21) :
	a) Pnate/2009: contratação de serviços de transporte escolar, por meio de dispensa de licitação, por valores acima do licitado no mesmo exercício pela Concorrência 04/2009, e aplicação de recursos em desacordo com o objeto do Pnate;
b) Pnate/2010 e Pnate/2011: aplicação de recursos em desacordo com o objeto do Pnate; 
c) Pnae/2011: sobrepreço de R$ 40.205,90 na aquisição de gêneros alimentícios e da falta de alimentação escolar para os alunos das escolas filantrópicas ou comunitárias.
4.	Ao avaliar as alegações de defesa apresentadas pelo ex-alcaide (peças 13-20) , a SecexTCE (peças 22 a 24) entendeu que teria sido comprovado que o Município de Santa Cruz do Capibaribe/PE se beneficiou indevidamente de parte dos recursos repassados no âmbito do Pnate, nos exercícios de 2009, 2010 e 2011, no total de R$ 51.809,76 (valores históricos) , e promoveu, na sequência, a citação daquele ente federado.
5.	Embora o município tenha requerido prorrogação de prazo para apresentar sua defesa, tendo sido tal pleito deferido, consoante despacho acostado aos autos (peças 28 e 29) , o ente federado se manteve silente. Por sua vez, o Sr. Antônio Figueiroa de Siqueira manifestou-se em mais um momento nos autos (peça 30) .
6.	Reproduzo a seguir, com os ajustes de forma pertinentes, excerto da instrução formulada no âmbito da SecexTCE, em que a matéria foi assim historiada e examinada (peça 33) :
"HISTÓRICO
2.	Os recursos foram repassados ao município conforme segue, de acordo com as ordens bancárias listadas no relatório de TCE (peça 4, p. 270-293) :
2.1.	Pnate/2009: R$ 53.897,28, dos quais R$ 20.724,77 foram imputados ao responsável, conforme item 5 do relatório de TCE (peça 4, p. 276) , pelas irregularidades descritas a seguir. Porém consideraremos para efeito de imputação do débito o valor de R$ 20.546,80, desprezando-se, portanto, o valor de baixa significância de R$ 177,97, referente ao pagamento de tarifas bancárias.
	ORIGEM DO DÉBITO
	VALOR ORIGINAL (R$) 
	DATA INICIAL

	Contratação de serviços de transporte escolar, por meio de dispensa de licitação, por valores acima do licitado no mesmo exercício pela Concorrência 04/2009 (constatação da CGU - peça 3, p. 96-98) .
	1.489,86 
	30/10/2009

		2.874,94 
	30/10/2009

		336,36 
	27/11/2009

		2.777,36 
	27/11/2009

		2.875,08 
	27/11/2009

	Aplicação de recursos em desacordo com o objeto do Pnate (constatação da CGU - peça 3, p. 98-101) .
	133,00
	1º/7/2009

		174,00
	1º/7/2009

		3.985,71
	10/9/2009

		3.525,23
	21/9/2009

		2.375,26
	30/9/2009

	TOTAL
	20.546,80
	----------------

2.2.	Pnate/2010: R$ 70.090,24, dos quais R$ 24.946,23 foram imputados ao responsável, conforme item 25 do relatório de TCE (peça 4, p. 281) , pela irregularidade descrita a seguir. Porém consideraremos para efeito de imputação do débito o valor de R$ 24.876,03, desprezando-se, portanto, o valor de baixa significância de R$ 70,20, referente ao pagamento de tarifas bancárias.
	ORIGEM DO DÉBITO
	VALOR ORIGINAL (R$) 
	DATA INICIAL

	Aplicação de recursos em desacordo com o objeto do Pnate (constatação da CGU - peça 3, p. 98-101) .
	102,00
	1º/7/2010

		2.345,30
	19/5/2010

		2.125,20
	29/5/2010

		2.125,20
	4/6/2010

		1.440,62
	13/9/2010

		1.697,57
	22/9/2010

		1.795,78
	30/9/2010

		588,72
	11/10/2010

		1.245,68
	22/10/2010

		1.766,69
	29/10/2010

		1.326,10
	12/11/2010

		1.659,35
	24/11/2010

		1.602,72
	24/11/2010

		2.528,78
	13/12/2010

		2.526,32
	21/12/2010

	TOTAL
	24.876,03
	-----------------

2.3.	Pnate/2011: R$ 56.450,44, sendo que o FNDE imputou ao responsável um débito de R$ 57.524,00, conforme item 32 do relatório de TCE (peça 4, p. 285) , referente à totalidade das despesas realizadas no âmbito do programa, acrescidas dos valores referentes ao pagamento de tarifas bancárias. Porém deve-se desprezar o valor de baixa significância de R$ 24,00, referente ao pagamento das referidas tarifas.
2.3.1.	Além disso, referente ao posicionamento do FNDE de impugnar parcialmente as despesas relativas ao Pnate/2009 e ao Pnate/2010, determinando a restituição integral dos recursos do Pnate/2011, não é coerente com as apurações efetuadas pelo controle interno, uma vez que as irregularidades constatadas pela CGU afetaram igualmente o Pnate nos três exercícios (2009, 2010 e 2011) . Assim, o tratamento deve ser o mesmo para os três anos do programa.
2.3.2.	Considerando que, apesar das irregularidades constatadas, não há nada no relatório da CGU (peça 3, p. 40-394) que demonstre que o transporte escolar não foi oferecido à população e que os objetivos do Pnate/2011 (assim como do Pnate/2009 e do Pnate/2010) não foram atendidos, não há que se falar em impugnação total das despesas, mas tão somente de impugnação das despesas irregulares, ou seja, dos valores relacionados à aplicação de recursos em desacordo com o objeto do Pnate/2011, conforme tabela abaixo.
	ORIGEM DO DÉBITO
	VALOR ORIGINAL (R$) 
	DATA INICIAL

	Aplicação de recursos em desacordo com o objeto do Pnate (peça 3, p. 98-101) .
	1.624,13
	10/3/2011

		2.107,50
	21/3/2011

		2.283,60
	31/3/2011

		10.725,30
	6/5/2011

	TOTAL
	16.740,53
	----------------

2.4.	Pnae/2011: R$ 628.680,00, dos quais R$ 57.605,90 foram imputados ao responsável, conforme item 39 do relatório de TCE (peça 4, p. 287) , pelas irregularidades descritas a seguir.
	ORIGEM DO DÉBITO
	VALOR ORIGINAL (R$) 
	DATA INICIAL

	Sobrepreço de R$ 40.205,90 na aquisição de gêneros alimentícios (constatação da CGU - peça 3, p. 77-84) .
	40.205,90
	9/12/2011

	Falta de alimentação escolar para os alunos das escolas filantrópicas ou comunitárias (constatação da área técnica, com base em informação fornecida pelo CAE - peça 4, p. 164) .
	17.400,00
	
	TOTAL
	57.605,90
	----------------

3.	Conforme os Pareceres 1821/2016-DAESP/COPRA/CGCAP/DIFIN/FNDE, de 21/10/2016 (peça 3, p. 499-502) , 1822/2016-DAESP/COPRA/CGCAP/DIFIN/FNDE, de 27/10/2016 (peça 4, p. 93-97) , 1097/2016-DAESP/COPRA/CGCAP/DIFIN/FNDE, de 24/8/2016 (peça 4, p. 143-147) , e 257/2017-DAESP/COPRA/CGCAP/DIFIN/FNDE, de 24/1/2017 (peça 4, p. 190-194) , o FNDE analisou, respectivamente, as irregularidades verificadas na aplicação dos recursos dos programas Pnate/2009, Pnate/2010, Pnate/2011 e Pnae/2011.
4.	Por meio dos Editais de Notificação 2, de 10/1/2017 (peça 3, p. 508) , 65, de 26/9/2016 (peça 4, p. 140) , e 21, de 4/4/2017 (peça 4, p. 183) , o órgão instaurador notificou o Sr. Antônio Figueiroa de Siqueira acerca das irregularidades na aplicação dos recursos federais recebidos, requerendo as providências devidas ou a devolução dos aludidos recursos.
5.	Esgotadas as medidas cabíveis para saneamento dos autos, e ante as irregularidades verificadas, o relatório de TCE (peça 4, p. 270-293) concluiu pela responsabilidade do Sr. Antônio Figueiroa de Siqueira pelo débito constatado.
6.	Em concordância com o relatório de TCE (peça 4, p. 270-293) , foram emitidos o Relatório de Auditoria 457/2018 (peça 5, p. 1-5) , o certificado de auditoria (peça 5, p. 6-7) , o parecer do dirigente do órgão de controle interno (peça 5, p. 8-9) e o pronunciamento ministerial (peça 6, p. 1-2) .
7.	Esta unidade técnica, em pareceres convergentes (peças 8-10) , após atestar a presença dos pressupostos processuais previstos em disposições legais e regimentais, inclusive aqueles estabelecidos na Instrução Normativa TCU 71/2012, com a redação preconizada pela Instrução Normativa TCU 76/2016, concluiu pela necessidade de citação do responsável.
8.	Diante de tal quadro, foi promovida, com esteio em delegação de competência do relator deste feito, Ministro Substituto Marcos Bemquerer, nos termos nos termos do art. 1º, inc. VIII, da Portaria-MINS-MBC 1, de 14/7/2014, a citação do responsável, da seguinte forma:
'a) realizar a citação do responsável abaixo relacionado, com fundamento nos arts. 10, § 1º, e 12, incisos I e II, da Lei 8.443/1992 c/c o art. 202, incisos I e II, do RI/TCU, para que, no prazo de quinze dias, apresente alegações de defesa e/ou recolha aos cofres do Fundo Nacional de Desenvolvimento da Educação (FNDE/MEC) as quantias constantes do quadro abaixo, atualizadas monetariamente a partir das respectivas datas, até o efetivo recolhimento, abatendo-se na oportunidade a quantia eventualmente ressarcida, na forma da legislação em vigor, em decorrência de sua responsabilidade pela seguintes condutas:
	DATA
	VALOR (R$) 

	30/10/2009
	1.489,86

	30/10/2009
	2.874,94

	27/11/2009
	336,36

	27/11/2009
	2.777,36

	27/11/2009
	2.875,08

	1º/7/2009
	133,00

	1º/7/2009
	174,00

	10/9/2009
	3.985,71

	21/9/2009
	3.525,23

	30/9/2009
	2.375,26

	1º/7/2010
	102,00

	19/5/2010
	2.345,30

	29/5/2010
	2.125,20

	4/6/2010
	2.125,20

	13/9/2010
	1.440,62

	22/9/2010
	1.697,57

	30/9/2010
	1.795,78

	11/10/2010
	588,72

	22/10/2010
	1.245,68

	29/10/2010
	1.766,69

	12/11/2010
	1.326,10

	24/11/2010
	1.659,35

	24/11/2010
	1.602,72

	13/12/2010
	2.528,78

	21/12/2010
	2.526,32

	10/3/2011
	1.624,13

	21/3/2011
	2.107,50

	31/3/2011
	2.283,60

	6/5/2011
	10.725,30

	9/12/2011
	40.205,90

	9/12/2011
	17.400,00

	TOTAL
	119.769,26

Valor corrigido até 29/8/2018: R$ 	186.987,13
Responsável: Antônio Figueiroa de Siqueira (CPF XXX.437.224-XX) , ex-prefeito do município de Santa Cruz do Capibaribe/PE (gestão 2009-2012) .
Irregularidade: não comprovação da regular aplicação dos recursos repassados ao município de Santa Cruz do Capibaribe/PE, à conta dos seguintes programas:
a) Programa Nacional de Apoio ao Transporte do Escolar (Pnate) , no exercício de 2009, em razão da contratação de serviços de transporte escolar, por meio de dispensa de licitação, por valores acima do licitado no mesmo exercício pela Concorrência 04/2009, e aplicação de recursos em desacordo com o objeto do Pnate;
b) Programa Nacional de Apoio ao Transporte do Escolar (Pnate) , no exercício de 2010, em razão da aplicação de recursos em desacordo com o objeto do Pnate;
c) Programa Nacional de Apoio ao Transporte do Escolar (Pnate) , no exercício de 2011, em razão da aplicação de recursos em desacordo com o objeto do Pnate;
d) Programa Nacional de Alimentação Escolar (Pnae) , no exercício de 2011, em razão do sobrepreço de R$ 40.205,90 na aquisição de gêneros alimentícios e da falta de alimentação escolar para os alunos das escolas filantrópicas ou comunitárias.
Conduta: não comprovar a boa e regular aplicação de recursos públicos recebidos, em face da impugnação parcial das despesas realizadas (...) 
Dispositivos violados: art. 37, caput, c/c o art. 70, parágrafo único, da Constituição da República Federativa do Brasil; art. 93 do Decreto-lei 200/1967; art. 66 do Decreto 93.872/1986; art. 15 da Resolução CD/FNDE 14/2009, de 8/4/2009; art. 15 da Resolução CD/FNDE 12/2011, de 17/3/2011; art. 5º e 10 da Resolução CD/FNDE 38/2009, de 16/7/2009.
Evidências: Parecer 1821/2016-DAESP/COPRA/CGCAP/DIFIN/FNDE, de 21/10/2016 (peça 3, p. 499-502) ; Parecer 1822/2016-DAESP/COPRA/CGCAP/DIFIN/FNDE, de 27/10/2016 (peça 4, p. 93-97) ; Parecer 1097/2016-DAESP/COPRA/CGCAP/DIFIN/ FNDE, de 24/8/2016 (peça 4, p. 143-147) ; 257/2017-DAESP/COPRA/CGCAP/DIFIN/FNDE, de 24/1/2017 (peça 4, p. 190-194) ; Relatório de Fiscalização 034036 da CGU (peça 3, p. 96-97) .'				
ANÁLISE DOS PRESSUPOSTOS DE PROCEDIBILIDADE DA IN/TCU 71/2012
9.	Verifica-se que não houve o transcurso de mais de dez anos desde o fato gerador sem que tenha havido a notificação do responsável pela autoridade administrativa federal competente (art. 6º, inciso II, c/c art. 19, da IN/TCU 71/2012, modificada pela IN/TCU 76/2016) , uma vez que os recursos foram transferidos entre 2009 e 2011 (peça 4, p. 276) e o responsável foi notificado sobre as irregularidades pela autoridade administrativa competente em 2016 e 2017, por meio dos Editais de Notificação 2, de 10/1/2017 (peça 3, p. 508) , 65, de 26/9/2016 (peça 4, p. 140) , e 21, de 4/4/2017 (peça 4, p. 183) .
10.	Verifica-se que o valor atualizado do débito apurado sem juros, em 1º/1/2017, é superior a R$ 100.000,00, na forma estabelecida conforme os arts. 6º, inciso I, e 19, da IN/TCU 71/2012, modificada pela IN/TCU 76/2016.
11.	A tomada de contas especial está, assim, devidamente constituída e em condições de ser instruída.
12.	Em atendimento ao item 9.4, do Acórdão 1772/2017-TCU-Plenário (Relator Ministro-Substituto Augusto Sherman Cavalcanti) , foi efetuada pesquisa no sistema processual do TCU, e não foram encontradas tomadas de contas especiais em tramitação com débitos imputáveis aos responsáveis com valores inferiores ao fixado no art. 6º, inciso I, da Instrução Normativa TCU 71/2012.
EXAME TÉCNICO
13.	Promovida a citação, o responsável apresentou sua defesa (peças 13-20) , alegando, em síntese, que:
	'a) Pnate/2009:
	Naquele ano de 2009, houve variação de preço de combustível, tanto com elevação no início do ano, quanto com represamento de preços em determinado período daquele ano.
 (...) 
	Outrossim, justamente no período que entrou em vigor o contrato através da Concorrência Pública 004/2009, já no mês de outubro, foi quando, naquela época, a Petrobrás anunciou em rede nacional a redução do valor do custo unitário por quilometragem rodada.
 (...) considerando que foi glosado apenas o quantum de R$ 20.664,07 (vinte mil, seiscentos e quatro reais e sete centavos) , e ora provando que houve sim a legítima devolução do valor de R$ 42.421,27 (quarenta e dois mil, quatrocentos e vinte e um reais e vinte e sete centavos (vide Doc. 06) , além do ressarcimento hábil, ainda sobeja a quantia de R$ 21.757,20 (vinte e um mil, setecentos e cinquenta e sete reais e vinte centavos) , totalmente aplicados no objeto PNATE, porque depositado na conta específica do programa (Doc. 05) .
	b) Pnate/2010:
	No ano de 2010, dispunha o Município de Santa Cruz do Capibaribe do valor destinado ao PNATE à razão de R$ 71.216,93 (setenta e um mil, duzentos e dezesseis reais e noventa e três centavos) , incluindo saldo remanescente do Exercício de 2009, mais recentes do próprio Exercício, assim como os rendimentos de aplicação financeira. Deste montante foram realizadas as despesas no valor de R$ 42.421,97 (quarenta e dois mil, quatrocentos e vinte um reais e noventa e sete centavos) , tendo o FNDE/PNATE impugnado o valor R$ 24.946,23 (vinte e quatro mil, novecentos e quarenta e seis reais e vinte e três centavos) , restando por fim, um saldo para o Exercício 2011 no valor de R$ 28.794,96 (vinte e oito mil, setecentos e noventa e quatro reais e noventa e seis centavos) .
Contudo, do valor acima citado como impugnado pelo FNDE/PNATE, de R$ 24.946,23 (vinte e quatro mil, novecentos e quarenta e seis reais e vinte três centavos) , haveremos de aqui contabilizar o valor da sobeja de R$ 21.757,20 (vinte e um mil, setecentos e cinquenta e sete reais e vinte centavos) do total de R$ 42.421,27 (quarenta e dois mil, quatrocentos e vinte e um reais e vinte e sete centavos) , depositado na conta corrente vinculada ao PNATE junto à Caixa Econômica Federal, agência 1038, conta corrente 0060000009-5, conforme Extrato Bancário desta conta bancária datada de 26/5/2011, ora em anexo (Doc. 06) , pelo que bastante observar da leitura apreendida do Parecer 1822/206/DAESP/COPRA/CGCAP/DIFIN, do seu quadro demonstrativo de Execução Financeira do subitem 5.1.1, às fls. 4 de 5, no qual consta o 'Saldo Financeiro Reprogramado - R$ 28.794,96', destinado para uso do Exercício subsequente, ou seja, em 2011.
	(...) não é demais enfatizar que, entre os exercícios de 2009 e 2010, o Município de Santa Cruz do Capibaribe realizou despesas com Transporte Escolar no total de R$ 2.930.456,06 (dois milhões, novecentos e trinta mil, quatrocentos e cinquenta e seis reais e seis centavos) , e considerando que o FNDE/PNATE repassou ao Município apenas o quantum de R$ 123.987,52 (cento e vinte e três mil, novecentos e oitenta e sete reais e cinquenta e dois centavos) , restou comprovada a aplicação com recursos próprios do valor de R$ 2.806.468,54 (dois milhões, oitocentos mil, quatrocentos e sessenta e oito reais e cinquenta e quatro centavos) .
c) Pnate/2011:
 (...) não há que se falar em devolução, data vênia, porque o município aplicou recursos próprios à razão de R$ 491.067,85 (quatrocentos e noventa e um mil, sessenta e sete reais e oitenta e cinco centavos) , correspondendo a 89% (oitenta e nove por cento) da despesa anual com o objeto do Programa PNATE no exercício de 2011 (Doc. 15) .
d) Pnae/2011:
 (...) é de se comentar que houve no mesmo exercício de 2011, no dia 04 de outubro às 09hs, um Pregão Presencial para aquisição de gêneros alimentícios para as escolas, e mais uma vez não se verificou a participação de nenhuma empresa local, senão empresas de outras cidades, e os preços praticados estavam de acordo com os preços dessas licitações anteriores porque eram, à época, os preços praticados na região (Doc. 19) .
 (....) inexiste Declaração por parte dos seus responsáveis dos únicos 03 (três) estabelecimentos filantrópicos, que são ASSOCIAÇÃO BENEFICENTE PROJETO ALCANÇANDO CRIANÇAS CARENTES, ASSOCIAÇÃO COMUNITÁRIA OLAVO BILAC, ASSOCIAÇÃO JOÃO XXIII (CASA DA CRIANÇA DONA ARLINDA MONTEIRO) , informando que não receberam merenda escolar em todo o exercício de 2011 (Doc. 20) .
Após todas as documentações contábeis expostas, e as devidas explicações, claro resta que não houve nem sobrepreço para aquisição de produtos destinados ao PNAE, nem malversação do recurso.
Em relação precisa sobre a falta de alimentação escolar para os alunos das escolas filantrópicas ou comunitárias, não foram esses estabelecimentos indicados no relatório de auditoria, porque não ocorreu deixar de receberem assistência por parte do município de Santa Cruz do Capibaribe.'
14.	Análise:
14.1.	Quanto à contratação de serviços de transporte escolar no exercício de 2009, por meio de dispensa de licitação, por valores acima do licitado no mesmo exercício pela Concorrência 04/2009, (peça 13, p. 21-22) , o responsável apresentou reportagem da Folha de São Paulo, publicada em 14/10/2016 (peça 13, p. 21-22) , que traz a informação de que a Petrobrás reduziu o preço da gasolina em 4,5% e do diesel em 15%, porém o maior preço do quilômetro contratado por meio da Concorrência 04/2009 foi 33% menor que o valor contratado por meio da referida dispensa de licitação, o que torna inócuo o argumento do responsável de que a diferença entre os preços da dispensa e da concorrência seria decorrente da redução de preços realizada pela Petrobrás naquele ano. Além disso, a composição do custo do quilômetro rodado é formada por outros insumos além do combustível, o que suaviza ainda mais o impacto da alegada redução no valor do combustível como justificativa para a diferença de preços verificada entre a Dispensa de Licitação 002/2009, datada de 23/1/2019, e a Concorrência 004/2019, datada de 1º/6/2009, cujo contrato foi assinado em 1º/10/2009 (peça 3, p. 96) .
14.1.1.	O cálculo do sobrepreço foi realizado considerando o preço do transporte mais caro contratado por meio da Concorrência 04/2009, referente ao transporte escolar realizado por ônibus, no valor de R$ 3,70 por quilômetro. Caso se considerasse o valor contratado para transporte por meio de micro-ônibus (R$ 2,70 por quilômetro) ou veículo Toyota (R$ 1,98 por quilômetro) , a diferença entre os preços contratados por meio da Dispensa de Licitação 002/2009 e pela Concorrência 004/2009 seria ainda maior, uma vez que, por meio da referida dispensa, foi contratado transporte escolar, sem especificação de veículo, pelo valor de R$ 5,55 por quilômetro (peça 3, p. 96) .
14.1.2.	A CGU optou por realizar o cálculo dessa forma porque não constava do processo o cálculo referente à composição de custos que chegou a tal valor nem o tipo de veículo que realizaria o transporte. Deve-se ressaltar que o contrato possuía validade de noventa dias, enquanto se ultimava a licitação para contratação de serviços de transporte escolar, porém, devido à morosidade apresentada pelo ente executivo municipal em iniciar os trâmites para realização da Concorrência 004/2009, cujo processo só foi autuado em 1º/6/2009, ocorreu uma nova contratação da mesma empresa, por meio da Dispensa de Licitação 007/2009 (peça 3, p. 96-98) .
14.2.	 Com relação à aplicação de recursos em desacordo com o objeto do Pnate, ocorrida em 2009, 2010 e 2011, mais especificamente [realização de gastos] com manutenção e aquisição de combustíveis para veículos que não realizavam transporte escolar, o responsável não apresentou nenhum argumento que justificasse a utilização indevida dos recursos. Limita-se a afirmar que houve a devolução de R$ 42.421,27 à conta do programa e que, portanto, o débito deveria ser desconsiderado, porém esse crédito não consta nos extratos bancários (peça 3, p. 23-39) . O responsável apresentou um extrato bancário (peça 13, p. 38) , que, entretanto, está pouco legível, não sendo possível verificar a que conta bancária se refere. Além disso, afirma que não há que se falar em ressarcimento à União porque o município investiu mais que o FNDE no transporte escolar do município, porém o fato de o município investir recursos próprios no objeto do programa não o autoriza a utilizar os recursos federais em outros objetos.
14.2.1.	Ocorre que os recursos do Pnate foram utilizados para cobrir despesas do ente municipal que não eram elegíveis no âmbito do programa. Portanto, constata-se que o município foi beneficiado pela aplicação indevida de recursos, o que configura desvio de finalidade. Nas situações em que recursos repassados são aplicados indevidamente, com desvio de finalidade, mas em benefício do estado, Distrito Federal ou município, sem que haja locupletamento por parte do agente público, a responsabilidade pelo ressarcimento da dívida é do ente federado, em geral, sem imputação de débito ao gestor. Essa diretriz encontra respaldo nos Acórdão 249/2014-TCU-Plenário, 1321/2014-TCU-1ª Câmara, 1885/2015-TCU-Plenário, 10045/2015-TCU-2ª Câmara e 10048/2015-TCU-2ª Câmara.
14.2.2.	Assim, tendo sido comprovado que o município se beneficiou dos recursos repassados, ficou caracterizada a sua responsabilidade para fins de devolução dos recursos públicos aplicados de forma irregular, razão pela qual a instrução de peça 22 propôs sua citação pelos recursos aplicados em desacordo com o objeto do Pnate.
14.3.	No que diz respeito ao sobrepreço constatado na aquisição de gêneros alimentícios realizada por meio da Dispensa de Licitação 003/2011, o responsável apresentou cópia do Processo de Licitação 078/2011, referente ao Pregão Presencial 004/2011, a fim de comprovar que os preços praticados na referida dispensa não estavam acima do valor de mercado. Porém, os dados de uma licitação da própria prefeitura não podem servir como único parâmetro para julgar a adequação de preços. Para confirmar a alegação da defesa de que os preços apresentados na pesquisa da Fundação Joaquim Nabuco são divergentes dos preços da localidade, seriam necessários outros dados de caráter público, e não somente a licitação realizada pelo próprio responsável.
14.4.	Sobre a falta de alimentação escolar para os alunos das escolas filantrópicas, o responsável afirmou que não deixou de dar assistência a essas instituições e que inexiste declaração por parte dos responsáveis desses estabelecimentos (Associação Beneficente Projeto Alcançando Crianças Carentes, Associação Comunitária Olavo Bilac e Associação João XXIII - Casa da Criança Dona Arlinda Monteiro) , informando que não receberam merenda escolar em todo o exercício de 2011.
14.4.1.	Ainda que não tenha havido nenhuma manifestação por parte dos responsáveis pelas instituições filantrópicas, o Conselho de Alimentação Escolar (CAE) informou que não houve atendimento a essas escolas (peça 4, p. 164) , tendo sido tal informação o fundamento para a imputação dessa irregularidade ao responsável, conforme o Parecer 2657/2016/COECS/CGPAE/DIRAE (peça 4, p. 175-178) . Assim, cabia ao responsável demonstrar que essas instituições foram atendidas com recursos do Pnae/2011, mas ele não apresentou documentos que comprovassem esse atendimento.
14.5.		Dessa forma, é medida que se impõe a rejeição das alegações de defesa apresentadas pelo Sr. Antônio Figueiroa de Siqueira, pois são insuficientes para afastar as irregularidades a ele atribuídas.
15.	Conforme esclarecido nos itens 14.2.1 e 14.2.2 desta instrução, foi realizada a citação do município de Santa Cruz do Capibaribe, como segue:
	'a) realizar a citação do município de Santa Cruz do Capibaribe (CNPJ 10.091.569/0001-63) , com fundamento nos arts. 10, § 1º, e 12, incisos I e II, da Lei 8.443/1992 c/c o art. 202, incisos I e II, do RI/TCU, para que, no prazo de quinze dias, apresente alegações de defesa e/ou recolha aos cofres do Fundo Nacional de Desenvolvimento da Educação (FNDE) as quantias constantes do quadro abaixo, atualizadas monetariamente a partir das respectivas datas, até o efetivo recolhimento, abatendo-se na oportunidade a quantia eventualmente ressarcida, na forma da legislação em vigor, em decorrência de sua responsabilidade pela seguintes condutas:
	DATA
	VALOR (R$) 

	1º/7/2009
	133,00

	1º/7/2009
	174,00

	10/9/2009
	3.985,71

	21/9/2009
	3.525,23

	30/9/2009
	2.375,26

	1º/7/2010
	102,00

	19/5/2010
	2.345,30

	29/5/2010
	2.125,20

	4/6/2010
	2.125,20

	13/9/2010
	1.440,62

	22/9/2010
	1.697,57

	30/9/2010
	1.795,78

	11/10/2010
	588,72

	22/10/2010
	1.245,68

	29/10/2010
	1.766,69

	12/11/2010
	1.326,10

	24/11/2010
	1.659,35

	24/11/2010
	1.602,72

	13/12/2010
	2.528,78

	21/12/2010
	2.526,32

	10/3/2011
	1.624,13

	21/3/2011
	2.107,50

	31/3/2011
	2.283,60

	6/5/2011
	10.725,30

	TOTAL
	51.809,76

Valor atualizado até 21/10/2019: R$ 86.117,21
Ocorrência: realização de despesas incompatíveis com o Programa Nacional de Apoio ao Transporte Escolar  (Pnate) , nos exercícios de 2009, 2010 e 2011;
Responsável: município de Santa Cruz do Capibaribe (CNPJ 10.091.569/0001-63) .
Conduta: utilizar recursos do Programa Nacional de Apoio ao Transporte Escolar (Pnate) , nos exercícios de 2009, 2010 e 2011, para pagar despesas relacionadas a veículos que não realizavam transporte escolar, referentes a manutenção e aquisição de combustível.
Dispositivos violados: art. 15 da Resolução CD/FNDE 14/2009, de 8/4/2009, e art. 15 da Resolução CD/FNDE 12/2011, de 17/3/2011.
Evidências: Parecer 1821/2016-DAESP/COPRA/CGCAP/DIFIN/FNDE, de 21/10/2016 (peça 3, p. 499-502) ; Parecer 1822/2016-DAESP/COPRA/CGCAP/DIFIN/FNDE, de 27/10/2016 (peça 4, p. 93-97) ; Parecer 1097/2016-DAESP/COPRA/CGCAP/DIFIN/ FNDE, de 24/8/2016 (peça 4, p. 143-147) ; Relatório de Fiscalização 034036 da CGU (peça 3, p. 96-97) .'
16.	Apesar de ter sido realizada a citação do município, conforme demonstrado pelo ofício encaminhado (peça 26) , pelo aviso de recebimento (peça 31) e pela pesquisa de endereço (peça 25) , quem se manifestou nos autos foi o Sr. Antônio Figueiroa de Siqueira (peça 30) . Em um primeiro momento, esse fato causa estranhamento, uma vez que o município havia apresentado portaria de nomeação do procurador geral do município (peça 27) e pedido de prorrogação de prazo (peça 28) , concedida por despacho de peça 29, demonstrando que não teria ocorrido nenhum mal entendido quanto ao destinatário da citação, como se depreende dos seguintes trechos do pedido de prorrogação de prazo:
	'O MUNICIPIO DE SANTA CRUZ DO CAPIBARIBE-PE, devidamente qualificado nos autos do processo de Tomada de Contas Especial, vem, diante de V. Exa., através do seu procurador jurídico ao final assinado, cujo instrumento procuratório encontra-se devidamente protocolado eletronicamente nos autos, REQUERER a devida PRORROGAÇÃO DE PRAZO para a apresentação de defesa do Ente federado, pelas razões a seguir expostas:
O Município foi citado para apresentação de sua defesa no dia 23/12/19, ou seja, às vésperas do Natal.
 (...) 
Tendo em vista a necessidade de serem analisados documentos referentes à gestão anterior, encontramos dificuldades em achá-los, para que tenhamos condições de buscar elementos para apresentação de defesa capaz de excluir o débito ao Município de Santa Cruz do Capibaribe, razão pela qual necessita-se de prazo maior.' (grifos nossos) 
17.	O entendimento de que o ofício de citação havia sido dirigido ao município de Santa Cruz do Capibaribe também foi expresso pelo Sr. Antônio Figueiroa de Siqueira, como se observa nos seguintes trechos de sua mais recente manifestação nos autos (peça 30) :
'O Ofício 14477/2019-TCU/Seproc, datado de 10/12/2019, município de Santa Cruz do Capibaribe na data de 23/12/2019 às 14h26, e, por ocasião, notificado ao manifestante, ex Gestor Executivo Municipal, no dia 07/01/2020 às 11h47, em verdade se refere a uma citação direta ao município de Santa Cruz (CNPJ n° 10.091.569/0001-63)  para que se manifeste sobre os subitens 17.2.1 e 17.2.2, ambos do item 17.2, do tópico 17 - ANÁLISE (...) 
De acordo com os itens acima apontados, resultados da análise da Ilma. Sra. Auditora de Contas Externas do TCU, restou claro que o Ofício 14477/2019-TCU/Seproc, datado de 10/12/2019 tem único e exclusivo interesse em citar o município de Santa Cruz do Capibaribe (CNPJ n° 10.091.569/0001-63) , despiciendo, portanto, fosse o ex-Gestor Executivo Municipal, Antônio Figueiroa de Siqueira notificado pelo município, através do Ofício CGM-001/2020, datado de 06/01/2019 (estamos lendo como sendo 2020) , cujo teor objetiva que o mesmo tenha conhecimento do ofício do TCU-Seproc, e tome providências, especialmente quanto ao detalhamento dos valores a serem ressarcidos ao FNDE, justamente porque a única intenção do então ofício TCU-Seproc supra mencionado seria particularmente a citação do município de Santa Cruz do Capibaribe.' (grifos nossos) 
18.	Dessa forma, observa-se que a citação do município de Santa Cruz do Capibaribe foi regularmente realizada, tendo o município enviado comunicação ao Sr. Antônio Figueiroa de Siqueira (peça 30, p. 7) , encaminhando cópia do Ofício 14477/2019-TCU/Seproc (peça 30, p. 8) , por meio do qual foi realizada a citação do município.
19.	Assim, o Sr. Antônio Figueiroa de Siqueira, apesar de compreender que a citação não havia sido a ele dirigida, manifestou-se novamente nos autos, pois considerou que a análise realizada nos itens 14.2.1 e 14.2.2 desta instrução deveria ser estendida às outras irregularidades constatadas na execução dos programas analisados nesta TCE, pois, na sua opinião, não houve má-fé, dolo ou locupletamento de sua parte.
20.	O responsável não apresentou novos elementos probatórios ou argumentos significativos e, portanto, não há razão para alterar o entendimento do item 14 desta instrução, que contém a análise das alegações de defesa inicialmente apresentadas.
21.	Quanto ao município de Santa Cruz do Capibaribe, o prazo para apresentação das alegações de defesa expirou em 21/2/2020, conforme despacho de peça 29. Apesar de o aviso de recebimento indicar que o ofício de citação foi recebido em 23/12/2019 (peça 31) , o referido despacho considerou a data do pedido de prorrogação, 7/1/2020 (peça 28) , como marco inicial da contagem do prazo, pois o AR apenas retornou a este Tribunal em 17/1/2020 e, portanto, não constava nos autos no momento da emissão do despacho, que concedeu trinta dias de prorrogação ao município.
23.	Transcorrido o prazo regimental, o município permaneceu silente, devendo ser considerado revel, nos termos do art. 12, § 3º, da Lei 8.443/1992.
24.	Considerando a linha jurisprudencial observada no TCU, deve-se fixar novo e improrrogável prazo para o recolhimento da dívida. Nesse sentido, transcrevem-se trechos dos acórdãos:
'Havendo débito imputável a ente federado, deve-se fixar novo e improrrogável prazo para o recolhimento da dívida, atualizada monetariamente, sem incidência de juros de mora (art. 12, §§ 1º e 2º, da Lei 8.443/1992) , mesmo na hipótese de revelia. A apresentação de defesa é uma faculdade processual, de modo que a renúncia a esse direito não pode, por si só, conduzir o responsável a uma condenação que lhe seja, em alguma medida, mais gravosa.' (Acórdão 3557/2019-TCU-Primeira Câmara-Relator Augusto Sherman) 
'Havendo débito imputável a município em processo de contas, deve-se fixar novo e improrrogável prazo para o recolhimento da dívida (art. 12, § 1º, da Lei 8.443/1992) , rejeitada a defesa apresentada ou mesmo na hipótese de revelia do ente federado.' (Acórdão 6229/2016-TCU-Segunda Câmara-Relator Vital do Rêgo) 
'Havendo débito imputável ao ente federado em processo de contas, deve-se fixar novo e improrrogável prazo para o recolhimento da dívida (art. 12, § 1º e 2º, da Lei 8.443/1992) , mesmo na hipótese de revelia. A revelia do ente federado não afasta a presunção de boa-fé que milita em favor da pessoa jurídica de direito público, tendo em vista que a apresentação de defesa é mero ônus processual.' (Acórdão 7241/2016-TCU-Primeira Câmara-Relator Augusto Sherman) 
'Havendo débito imputável ao ente federado em processo de contas, deve-se fixar novo e improrrogável prazo para o recolhimento da dívida (art. 12, §§ 1º e 2º, da Lei 8.443/1992) , atualizada monetariamente, sem incidência de juros de mora, mesmo na hipótese de revelia. A não apresentação de defesa não pode ser entendida como uma penalidade, mas sim como uma faculdade processual. A renúncia a esse direito não pode, por si só, conduzir o responsável a uma condenação que lhe seja, em alguma medida, mais gravosa.' (Acórdão 4218/2017-TCU-Primeira Câmara-Relator Benjamin Zymler) 
Prescrição da Pretensão Punitiva
25.	A pretensão punitiva do TCU, conforme Acórdão 1441/2016-TCU-Plenário, Relator Benjamin Zymler, que uniformizou a jurisprudência acerca dessa questão, subordina-se ao prazo geral de prescrição indicado no art. 205 do Código Civil, que é de dez anos, contado da data de ocorrência da irregularidade sancionada, nos termos do art. 189 do Código Civil, sendo este prazo interrompido pelo ato que ordenar a citação, a audiência ou a oitiva do responsável.
26.	No caso em exame, não ocorreu a prescrição, pois a mais antiga irregularidade sancionada ocorreu em 1º/7/2009 e o ato que ordenou a citação do responsável ocorreu em 31/8/2018 (peça 10) .
CONCLUSÃO
27.	Em face da análise promovida na seção 'Exame Técnico', propõe-se rejeitar as alegações de defesa apresentadas pelo Sr. Antônio Figueiroa de Siqueira, uma vez que não foram suficientes para sanear as irregularidades a ele atribuídas.
28.	Os argumentos de defesa tampouco lograram afastar o débito imputado ao responsável. Ademais, inexistem nos autos elementos que demonstrem sua boa-fé ou a ocorrência de outros excludentes de culpabilidade. Desse modo, suas contas devem, desde logo, ser julgadas irregulares, nos termos do art. 202, § 6º, do Regimento Interno/TCU, procedendo-se à sua condenação em débito e à aplicação da multa prevista no art. 57 da Lei 8.443/1992.
29.	O município de Santa Cruz do Capibaribe, por sua vez, optou pelo silêncio, configurando a revelia, nos termos do § 3º, do art. 12, da Lei 8.443/1992. Assim, deve ser fixado novo e improrrogável prazo para o recolhimento da dívida."
7.             Com essas considerações, a unidade técnica oferece a seguinte proposta de encaminhamento (peças 33-35) :
"a) rejeitar as alegações de defesa apresentadas pelo Sr. Antônio Figueiroa de Siqueira (CPF XXX.437.224-XX) , ex-prefeito do município de Santa Cruz do Capibaribe/PE (gestão 2009-2012) ;
b) declarar revel o município de Santa Cruz do Capibaribe (CNPJ 10.091.569/0001-63) para todos os efeitos, dando-se prosseguimento ao processo, com fulcro no art. 12, §3º, da Lei 8.443/92;
c) julgar irregulares, nos termos dos arts. 1º, inciso I, 16, inciso III, alíneas 'b' e 'c', da Lei 8.443/1992, c/c os arts. 19 e 23, inciso III, da mesma Lei, as contas do Sr. Antônio Figueiroa de Siqueira (CPF XXX.437.224-XX) , ex-prefeito do município de Santa Cruz do Capibaribe/PE (gestão 2009-2012) , condenando-o ao pagamento da importância a seguir especificada, atualizada monetariamente e acrescida de juros de mora, calculados a partir da data discriminada até a data da efetiva quitação do débito, fixando-lhe o prazo de quinze dias, para que comprove, perante o Tribunal, o recolhimento da referida quantia aos cofres do Fundo Nacional de Desenvolvimento da Educação (FNDE) , nos termos do art. 23, inciso III, alínea 'a', da citada lei, c/c o art. 214, inciso III, alínea 'a', do Regimento Interno; 
	DATA
	VALOR (R$) 

	30/10/2009
	1.489,86

	30/10/2009
	2.874,94

	27/11/2009
	336,36

	27/11/2009
	2.777,36

	27/11/2009
	2.875,08

	9/12/2011
	40.205,90

	9/12/2011
	17.400,00

	TOTAL
	67.959,50

d) aplicar ao Sr. Antônio Figueiroa de Siqueira (CPF XXX.437.224-XX) , ex-prefeito do município de Santa Cruz do Capibaribe/PE (gestão 2009-2012) , a multa prevista no art. 57 da Lei 8.443/1992 c/c o art. 267 do Regimento Interno do TCU, fixando-lhe o prazo de quinze dias, a contar da notificação, para que comprove, perante o Tribunal (art. 214, III, alínea 'a', do Regimento Interno do TCU) , o recolhimento da dívida aos cofres do Tesouro Nacional, atualizada monetariamente desde a data do acórdão que vier a ser proferido por este Tribunal até a do efetivo recolhimento, se pagas após o vencimento, na forma da legislação em vigor;
e) autorizar, desde logo, a cobrança judicial das dívidas, caso não atendidas as notificações, na forma do disposto no art. 28, inciso II, da Lei 8.443/1992;
f) autorizar também, desde logo, se requerido, com fundamento no art. 28, inciso I, da Lei 8.443, de 1992, c/c o art. 217, §§ 1º e 2º do Regimento Interno, o parcelamento das dívidas em até 36 parcelas, incidindo, sobre cada parcela, corrigida monetariamente, os correspondentes acréscimos legais, fixando-lhe o prazo de quinze dias, a contar do recebimento da notificação, para comprovar, perante o Tribunal, o recolhimento da primeira parcela, e de trinta dias, a contar da parcela anterior, para comprovar os recolhimentos das demais parcelas, devendo incidir, sobre cada valor mensal, atualizado monetariamente, os juros de mora devidos, no caso do débito, na forma prevista na legislação em vigor, alertando o responsável de que a falta de comprovação do recolhimento de qualquer parcela importará o vencimento antecipado do saldo devedor, nos termos do art. 217, § 2º, do Regimento Interno/TCU; 
g) fixar novo e improrrogável prazo de quinze dias, a contar da notificação, com fundamento no art. 12, §§ 1º e 2º, da Lei 8.443/1992 e art. 202, §§ 2º e 3º, do Regimento Interno do TCU, para que o município de Santa Cruz do Capibaribe (CNPJ 10.091.569/0001-63) efetue, e comprove perante este Tribunal, o recolhimento da quantia a seguir especificada aos cofres do Fundo Nacional de Desenvolvimento da Educação (FNDE) , atualizada monetariamente a partir da data indicada até a data do efetivo recolhimento, na forma prevista na legislação em vigor:
	DATA
	VALOR (R$) 

	1º/7/2009
	133,00

	1º/7/2009
	174,00

	10/9/2009
	3.985,71

	21/9/2009
	3.525,23

	30/9/2009
	2.375,26

	1º/7/2010
	102,00

	19/5/2010
	2.345,30

	29/5/2010
	2.125,20

	4/6/2010
	2.125,20

	13/9/2010
	1.440,62

	22/9/2010
	1.697,57

	30/9/2010
	1.795,78

	11/10/2010
	588,72

	22/10/2010
	1.245,68

	29/10/2010
	1.766,69

	12/11/2010
	1.326,10

	24/11/2010
	1.659,35

	24/11/2010
	1.602,72

	13/12/2010
	2.528,78

	21/12/2010
	2.526,32

	10/3/2011
	1.624,13

	21/3/2011
	2.107,50

	31/3/2011
	2.283,60

	6/5/2011
	10.725,30

	TOTAL
	51.809,76

h) dar ciência deste acórdão ao município de Santa Cruz do Capibaribe (CNPJ 10.091.569/0001-63) , informando-lhe que a liquidação tempestiva do débito, atualizado monetariamente, sanará o processo e permitirá que as respectivas contas sejam julgadas regulares com ressalva, dando-lhe quitação, nos termos dos arts. 12, § 2º, da Lei 8.443/1992 e 202, § 4º, do Regimento Interno do Tribunal, ao passo que a ausência dessa liquidação tempestiva levará ao julgamento pela irregularidade das contas, com imputação de débito a ser atualizado monetariamente, acrescido de juros moratórios;
i) enviar cópia do acórdão a ser prolatado, bem como do relatório e do voto que o fundamentarem, à Procuradoria da República no Estado de Pernambuco, nos termos do art. 16, § 3º, da Lei 8.443/1992, c/c o § 7º do art. 209 do Regimento Interno do TCU, para adoção das medidas cabíveis; 
j) enviar cópia do acórdão que vier a ser proferido ao Fundo Nacional de Desenvolvimento da Educação (FNDE) e aos responsáveis, para ciência, informando que a presente deliberação, acompanhada do relatório e do voto que a fundamentam, está disponível para consulta no endereço www.tcu.gov.br/acordaos, além de esclarecer que, caso requerido, o TCU poderá fornecer sem custos as correspondentes cópias, de forma impressa."
8.	O Ministério Público, representado pelo Procurador Rodrigo Medeiros de Lima, manifestou-se de acordo com a proposta da SecexTCE (peça 37) . 
                   É o Relatório.

Marcelo Diogenes Xavier de Lima (OAB/PE 17.742), representando Prefeitura Municipal de Santa Cruz do Capibaribe/PE; Lincoln de Lima Carvalho (OAB/PE 909-A) e Rosimar Martins Teixeira (OAB/PE 16.000), representando Antônio Figueiroa de Siqueira.

Procurador Rodrigo Medeiros de Lima.

TOMADA DE CONTAS ESPECIAL. RECURSOS DOS PROGRAMAS NACIONAIS DE APOIO AO TRANSPORTE DO ESCOLAR - PNATE E DE ALIMENTAÇÃO ESCOLAR - PNAE. APLICAÇÃO DOS RECURSOS EM DESACORDO COM O OBJETO DOS PROGRAMAS. SOBREPREÇO. AUSÊNCIA DE DISTRIBUIÇÃO DA MERENDA ESCOLAR. NÃO DEMONSTRAÇÃO DA BOA E REGULAR APLICAÇÃO DOS RECURSOS FEDERAIS PERCEBIDOS. CITAÇÃO DO GESTOR E DA MUNICIPALIDADE. REVELIA DO ENTE FEDERADO. REJEIÇÃO DAS ALEGAÇÕES DE DEFESA APRESENTADAS. CONTAS IRREGULARES. DÉBITO. MULTA

TOMADA DE CONTAS ESPECIAL (TCE)

Secretaria de Controle Externo de Tomada de Contas Especial (SecexTCE).

Trago à apreciação deste Colegiado a Tomada de Contas Especial instaurada pelo Fundo Nacional de Desenvolvimento da Educação - FNDE, tendo como responsável o Sr. Antônio Figueiroa de Siqueira, ex-prefeito de Santa Cruz do Capibaribe/PE (gestão de 2009-2012) , pelas irregularidades identificadas nas prestações de contas do Programa Nacional de Apoio ao Transporte do Escolar - Pnate (exercícios de 2009, 2010 e 2011) e do Programa Nacional de Alimentação Escolar - Pnae (exercício de 2011) .
2.	No âmbito deste Tribunal, a Secretaria de Controle Externo de Tomada de Contas Especial (SecexTCE) promoveu inicialmente a citação do Sr. Antônio Figueiroa de Siqueira, pela falta de comprovação da regular aplicação dos recursos repassados ao município de Santa Cruz do Capibaribe/PE, haja vista a identificação, nos programas indicados, das seguintes irregularidades:
	a) Pnate/2009: contratação de serviços de transporte escolar, por meio de dispensa de licitação, por valores acima do licitado no mesmo exercício pela Concorrência 04/2009 (R$ 10.353,60) , e aplicação de recursos em desacordo com o objeto do Pnate (R$ 10.193,20) ;
b) Pnate/2010 e Pnate/2011: aplicação de recursos em desacordo com o objeto do Pnate (respectivamente, nos valores de R$ 24.876,03 e de R$ 16.740,53) ;  
c) Pnae/2011: sobrepreço de R$ 40.205,90 na aquisição de gêneros alimentícios e falta de alimentação escolar para os alunos das escolas filantrópicas ou comunitárias.
3.	Devidamente citado, o ex-gestor trouxe argumentos no sentido de que, com base nas documentações anexadas aos autos, restaria evidente não ter havido sobrepreço na aquisição de produtos nem malversação dos recursos, e, especificamente sobre cada programa, afirmou, em apertada síntese, o seguinte (peças 13 a 20) :
	a) Pnate/2009: houve variação no preço do combustível ao longo de 2009, com anúncio da Petrobrás de redução do valor no mês de outubro, quando entrou em vigor o contrato oriundo da Concorrência Pública 004/2009, inexistindo "improbidade administrativa, porque os preços dos combustíveis são variantes do mercado independente do controle do Gestor Executivo Municipal"; foi legitimamente devolvido o valor de R$ 42.421,27 e totalmente aplicado o montante de R$ 21.757,20 no objeto do Pnate;
	b) Pnate/2010: do total de R$ 71.216,93 que a municipalidade dispunha, foram realizadas despesas no valor de R$ 42.421,97, restando um saldo de R$ 28.794,96 para o exercício de 2011; do montante impugnado (R$ 24.946,23) , a maior parte (R$ 21.757,20) estava depositada na conta corrente vinculada ao Pnate, conforme extrato bancário datado de 26/5/2011; o município de Santa Cruz do Capibaribe realizou, entre os exercícios de 2009 e 2010, despesas com transporte escolar, no total de R$ 2.930.456,06, tendo restado comprovada a utilização de recursos municipais no valor de R$ 2.806.468,54;
	c) Pnate/2011: o município aplicou recursos próprios correspondentes a 89% da despesa anual com o objeto do Programa Pnate no exercício de 2011; os recursos foram aplicados em conformidade com o programa;
	d) Pnae/2011: em 04/10/2011, houve um Pregão presencial para aquisição de gêneros alimentícios para as escolas, com participação apenas de empresas de outras cidades, sendo que os valores ofertados estavam de acordo com os preços praticados em licitações anteriores; não há declaração dos três estabelecimentos filantrópicos relacionados informando não terem recebido merenda escolar no exercício de 2011.
4.	Ao avaliar as alegações de defesa apresentadas pelo ex-alcaide, a SecexTCE ponderou que o município teria se beneficiado indevidamente de parte dos recursos repassados no âmbito do Pnate, nos exercícios de 2009, 2010 e 2011, no total de R$ 51.809,76 (valores históricos) . Isso porque os recursos teriam sido utilizados para a manutenção e abastecimento com combustível de veículos que não realizavam transporte escolar.
5.	No que concerne à manifestação do ex-prefeito, ele não justificou a desconformidade dos gastos incorridos com o previsto no Pnate e não apresentou documentos suficientes a comprovar a devolução dos recursos à União. O argumento de que o município investiu alto valor no transporte escolar, ademais, não é capaz de afastar a irregularidade de má utilização dos recursos federais em dissonância com os objetivos previstos no programa.
6.	Todavia, por ter sido o município beneficiado pela realização de despesas associadas a  veículos que não realizavam transporte escolar, apoiando-se em jurisprudência deste Tribunal (Acórdão 249/2014-TCU-Plenário, rel. Ministro Raimundo Carreiro; 1.885/2015 - Plenário, rel. Ministro-Substituto Augusto Sherman Cavalcanti; 2.710/2013 - 1ª Câmara, rel. Ministro-Substituto Weder de Oliveira; e 10.048/2015 - 2ª Câmara, de minha relatoria) , a unidade técnica providenciou, na sequência, a citação do Município de Santa Cruz do Capibaribe/PE.
 7.	Embora o ente subnacional tenha requerido ampliação do prazo para defesa, o que lhe foi concedido, manteve-se silente. Todavia, após oportunizada defesa ao ente municipal, o Sr. Antônio Figueiroa de Siqueira manifestou-se novamente nos autos, pleiteando o arquivamento do processo, pois teriam sido cumpridas as metas dos programas Pnate/2009, 2010 e 2011 e Pnae/2011 e o responsável não teria praticado dolo ou agido com má-fé, assim como não teria se locupletado com recursos públicos. 
8.	Tais elementos de defesa, no entanto, foram considerados pela SecexTCE incapazes de afastar as falhas indicadas. 
9.	Diante desse contexto, a unidade técnica propôs a irregularidade das contas do aludido ex-gestor, a sua condenação ao recolhimento da dívida (R$ 67.959,50) , atualizada monetariamente e acrescida de juros de mora, assim como a aplicação da multa do art. 57 da Lei 8.443/1992. Quanto ao Município de Santa Cruz do Capibaribe, a proposta foi por fixar novo e improrrogável prazo de quinze dias para o ente efetuar e comprovar o recolhimento da quantia de R$ 51.809,76, atualizada monetariamente. 
10.	O representante do Ministério Público junto a este Tribunal, Procurador Rodrigo Medeiros de Lima concordou com esse encaminhamento.
11.	Manifesto minha concordância, em essência, com a análise empreendida pela unidade técnica deste Tribunal, cujas conclusões acolho como razões de decidir, efetuando, contudo, ajustes no encaminhamento em relação à municipalidade. 
12.	Relativamente ao Programa Nacional de Apoio ao Transporte do Escolar - Pnate¸ verifica-se que parte das irregularidades deriva da aplicação de recursos do FNDE em objeto distinto daquele previsto no programa, pois, embora os recursos transferidos tenham sido destinados a custear a oferta de transporte escolar aos alunos do ensino fundamental público residentes em área rural, com o objetivo de garantir o acesso à educação, foram utilizados com a manutenção e o abastecimento de veículos que não tinham como propósito a ação educacional.
13.	Todavia, como foi identificado que essas despesas foram realizadas em prol do Município de Santa Cruz do Capibaribe/PE, considero adequado atribuir a responsabilidade pelo dano ao ente beneficiado, a quem cabe a obrigação de recompor, com recursos próprios, os valores gastos indevidamente, nos termos da Decisão Normativa/TCU 57/2004.
14.	Regularmente citado, o ente municipal permaneceu silente, optando pela revelia, o que impõe o prosseguimento do processo, nos termos do art. 12, § 3º, da Lei 8.443/1992.
15.	Acrescente-se que, com a constatação da revelia do ente federado, não há necessidade de fixação de novo e improrrogável prazo para o recolhimento do débito, podendo a Corte, desde logo, ultimar o julgamento de mérito do processo, conforme os seguintes precedentes colhidos da ferramenta "Jurisprudência Selecionada":
Acórdão 18986/2021-TCU-Segunda Câmara (de minha Relatoria) 
Acórdão 5272/2019-TCU-Segunda Câmara (relator Ministro Raimundo Carreiro) 
Acórdão 3510/2016-TCU-Primeira Câmara (relator Ministro José Mucio Monteiro) 
"A revelia do ente federado conduz ao julgamento do mérito de suas contas, afastando-se eventual possibilidade de concessão de novo e improrrogável prazo para que recolha o valor devido (art. 12, §§ 1º e 2º, da Lei 8.443/1992) ."
16. 	Dessarte, cabe julgar irregulares as contas do município de Santa Cruz do Capibaribe/PE, imputando-se-lhe o débito apurado, da ordem de R$ 51,8 mil, com fulcro no art. 16, inciso III, alínea c, da Lei Orgânica do TCU.
17.	Quanto ao Sr. Antônio Figueiroa de Siqueira, sua responsabilidade está associada ao dano decorrente de sobrepreços na contratação de serviços de transporte escolar, no âmbito do Pnate/2009, e na aquisição de gêneros alimentícios, no âmbito do Pnae/2011, bem como ao dano oriundo da falta da destinação de alimentação escolar para os alunos das escolas filantrópicas ou comunitárias, referente também ao Pnae/2011.
18.	Quanto ao contrato em que o sobrepreço no transporte escolar foi apontado, não consta composição de custos unitários nem sequer a identificação do tipo de veículo em que se realizaria o transporte, de tal forma que, por falta de informação suficiente, o sobrepreço foi calculado, conservadoramente, considerando o tipo de transporte mais caro contratado por meio da Concorrência 04/2009, dentre três opções.
19.	No contrato decorrente da Concorrência 04/2009, o valor do transporte por ônibus era de R$ 3,70/km, por meio de microônibus, de R$ 2,70/km e por veículo Toyota, de R$ 1,98/km. No mesmo ano, com significativa diferença de valores, o contrato em que foi identificado o sobrepreço previa o transporte escolar pelo valor de R$ 5,55/km.
20.	Como mencionado pela SecexTCE, a variação do custo do combustível não foi tão expressiva para justificar essa discrepância nos valores contratados tampouco representa o único custo do serviço de transporte, que sofre influência de outros insumos em sua composição de custos.
21.	Assim, concordo com a conclusão da unidade técnica de que o argumento de que houve redução no valor do combustível ao longo de 2009 não é suficiente para afastar o sobrepreço na utilização de serviços de transporte escolar contratados por meio de dispensa de licitação, com recursos do Pnate/2009. Ademais, não foram trazidos outros elementos que efetivamente demonstrassem a adequação entre os valores contratados por meio de dispensa de licitação e os praticados no mercado local à época.
22.	Igualmente, o ex-gestor não trouxe documentos capazes de comprovar que os gêneros alimentícios obtidos por meio da Dispensa de Licitação 003/2011 estavam condizentes com a realidade da localidade, de forma a confrontar os valores contratados com os obtidos em pesquisa da Fundação Joaquim Nabuco. 
23.	Quanto aos recursos provenientes do Programa Nacional de Alimentação Escolar - Pnae, a alegação de que as escolas filantrópicas não se manifestaram sobre a falta de merenda escolar no ano de 2011, não merece ser acolhida, visto que há declaração do Conselho de Alimentação Escolar (CAE) (peça4, p. 164) de que não houve atendimento às referidas escolas filantrópicas. 
24.	Cumpre destacar que é atribuição do CAE acompanhar e fiscalizar a aplicação dos recursos destinados à alimentação escolar (art. 27 da Resolução 038/2009) . Se tal órgão colegiado indicou que não houve distribuição de alimentos nessas escolas filantrópicas e a área técnica do FNDE ressaltou tal falha mediante o Parecer 2657/2016-CDECS/CGPAE/DIRAE (peça 4, p. 175-178) , deveria o responsável apresentar documentação que comprovasse o atendimento às aludidas entidades.
25.	Nesse contexto, devo lembrar que a imposição de comprovar a boa e regular aplicação dos recursos federais recebidos decorre do ordenamento jurídico, a teor do bloco normativo composto pelas disposições dos arts. 70, parágrafo único, da Constituição Federal, 93 do Decreto-lei 200/1967 e 66 do Decreto 93.872/1986. 
26.	E, para se comprovar a correta utilização das verbas repassadas, é necessário que seja demonstrado, no acervo probatório, o nexo de causalidade entre a execução do objeto e os recursos federais recebidos.
27.	Assim, cabia ao responsável comprovar documentalmente que essas instituições foram atendidas com recursos do Pnae/2011, o que não fez.
28.		De tal modo, estando bem delimitada a responsabilidade do agente público, entendo que as contas do Sr. Antônio Figueiroa de Siqueira devem ser julgadas irregulares, com condenação ao pagamento do débito quantificado no processo (R$ 67.959,50, em valores históricos) , somada a aplicação de multa proporcional ao dano prevista no caput do art. 57 da Lei 8.443/1992, em razão da gravidade da falta constatada e da reprovabilidade de conduta do ex-gestor.
29.	No que diz respeito à pretensão punitiva do TCU, cabe registrar que o Acórdão 1441/2016-TCU-Plenário (relator Ministro Benjamin Zymler e redator Ministro Walton Alencar Rodrigues) uniformizou a jurisprudência desta Corte, no sentido de que há a subordinação ao prazo geral de prescrição decenal indicado no art. 205 do Código Civil, contado da data de ocorrência da irregularidade sancionada, nos termos do art. 189 do Código Civil, sendo este prazo interrompido pelo ato que ordenar a citação, a audiência ou a oitiva da responsável. 
30.	No caso em exame, não ocorreu a prescrição sancionatória, uma vez que os prazos para apresentação das prestações de contas do Pnate/2009, 2010 e 2011 e do Pnae/2011 se deram em menos de dez anos do ato de ordenação da citação, que ocorreu em 31/8/2018 (peça 10) . 
31.	Cumpre, por fim, autorizar a cobrança judicial e o pagamento das dívidas em até 36 parcelas mensais e consecutivas, bem como encaminhar cópia do Acórdão que vier a ser proferido à Procuradoria da República no Estado do Pernambuco, com fundamento no art. 16, § 3º, da Lei 8.443/1992 c/c art. 209, § 7º, do Regimento Interno do TCU. 
	Ante o exposto, voto por que seja aprovada a deliberação que ora submeto a este Colegiado.
T.C.U., Sala das Sessões, em 28 de junho de 2022.
 
MARCOS BEMQUERER COSTA
Relator